臺灣士林地方法院刑事判決　　　　　　　　　　　　　九十一年度簡上字第二四號
　　上　訴　人
　　即　被　告　乙○○
　　　　　　　　甲○○
　　　　　　　　丙○○
　　共　　　同
　　選任辯護人　蘇漢祥律師
右列上訴人因業務過失傷害案件，不服本院九十年度簡字第一五六八號，中華民國九
十年十二月二十一日第一審簡易判決（聲請簡易判決處刑案號：九十年度偵字第八一
一七號），本院管轄之第二審合議庭判決如左：
    主  文
原判決關於甲○○部分撤銷。
甲○○無罪。
其餘上訴駁回。
    事  實
一、乙○○為設於臺北市○○區○○路四五一巷三四弄二八號五樓「友鋮工程有限公
    司」（已於民國八十九年十一月二十九日登記解散，下簡稱「友鋮公司」）負責
    人，經營天車桶槽、鋼結構、自動化輸送設備、自動倉儲設備、鐵塔、索道、風
    管、鐵皮屋、機械、五金工具、模具之設計製造買賣及按裝等業務，並於臺北縣
    八里鄉長坑村四鄰一六之二號設有廠房，乙○○除負責外場工地之施作外，亦於
    該工廠內綜理監督各項業務之執行，其胞弟丙○○則於該廠房負責採購、招待及
    耗材更換等各項業務，二人均為實際從事業務之人。友鋮公司自八十九年六月二
    十七日起，僱用己○○及案外人戊○○、丁○○等人在上址工廠內，從事鋼架電
    銲等工作，均為勞工安全衛生法所稱之雇主，本應注意雇主對於防止機械、器具
    、設備等引起之危害，應有符合標準之必要安全衛生設備，並對員工施以必要安
    全衛生教育，且於工地設置勞工安全衛生業務主管，令其於工地實施自動檢查，
    以確保員工生命、身體之安全，而乙○○、丙○○二人身為雇主，自應注意上址
    廠房內起重機具之吊鉤或吊具，應有防止吊舉中所吊物體脫落之裝置，以避免鋼
    架掉落砸傷員工，且依其二人之智識、能力、經驗及其他客觀情事，並無不能注
    意情形，詎仍疏未注意依規定在天車釣鉤設置防滑舌片及定期檢修或更換起重機
    掛勾之鋼架布帶，致己○○於同年八月二日下午一時許，在上址從事鋼架焊接工
    程，欲翻轉鋼架之際，連結天車固定式起重機掛勾之鋼架布帶突然斷裂，鋼架掉
    落擊中己○○大腿，因此受有右股骨幹骨折、骨盆骨折、第一至第五腰椎左側橫
    突骨折、第四、第五腰椎脊突骨折、第五腰椎第一薦椎骨折併脫位合併神經損傷
    等傷害。
二、案經己○○訴請臺灣士林地方法院檢察署偵查聲請簡易判決處刑。
    理  由
壹、上訴駁回部分：
  一、訊據上訴人即被告乙○○、丙○○二人對於右揭勞工己○○因起重機掛勾之鋼
      架布帶斷裂，致遭鋼架掉落擊傷之事實固供認不諱，然均矢口否認有何過失犯
      行，被告乙○○辯稱：要焊接時，布帶須先行解開，否則噴到銲渣，較容易受
      損，但告訴人為省事，均直接焊接，再好的布帶也無用；當時要翻轉鋼架，告
      訴人恰位於起重機下方，並未離開且保持安全距離，以致發生本件事故云云；
      被告丙○○則辯以：伊僅負責辦公室業務，如採購、招待等，關於機器設備均
      與伊無關，為何檢察官將伊一同起訴，並被判刑云云；被告二人並均辯稱：告
      訴人己○○及案外人戊○○、丁○○係承攬友鋮公司上開焊接鋼架事務，並非
      受僱於友鋮公司云云。辯護人並以：被告丙○○僅係負責採購，乙○○負責財
      務，甲○○負責工廠，故本件意外縱有人需負責，亦僅甲○○一人云云，資為
      辯護。惟查：
    (一)右揭事實，業據告訴人己○○於偵查及本院審理中指訴綦詳，而告訴人於八十
      九年八月二日下午一時許，在友鋮公司所設上址廠房內從事鋼架焊接工程，欲
      翻轉鋼架之際，連結天車固定式起重機掛勾之鋼架布帶突然斷裂，致遭鋼架掉
      落擊中大腿，因此受有右股骨幹骨折、骨盆骨折、第一至第五腰椎左側橫突骨
      折、第四、第五腰椎脊突骨折、第五腰椎第一薦椎骨折併脫位合併神經損傷等
      傷害，除據告訴人陳明外，復為被告二人所不否認，且有馬偕紀念醫院八十九
      年八月十九日診字第一二五二○號乙種診斷證明書、九十年九月二十一日馬院
      醫骨字第九○一七九六號函暨檢送之告訴人病歷影本、臺北縣消防局救護出勤
      紀錄表各一份、現場照片數幀附卷可稽。
    (二)本件傷害事故發生原因，經行政院勞工委員會北區勞動檢查所於案發後檢查友
      鋮公司所設上址廠房結果，認友鋮公司並未設置丙種勞工安全衛生業務主管，
      而案發地點所設置之天車吊鉤未設有防滑舌片，且對於固定式起重機及其使用
      之纖維索（按指布帶）未訂自動檢查計畫實施自動檢查，而操作固定式起重機
      之吊掛人員，亦未使其接受特殊作業安全衛生教育訓練之事實，有該所八十九
      年十一月三日台八十九勞北檢製字第八九一二五三五號函檢送之友鋮公司申訴
      案檢查報告書一份附卷可資佐憑。
    (三)按稱僱傭者，謂當事人約定，一方於一定或不定之期間內為他方服勞務，他方
      給付報酬之契約。稱承攬者，謂當事人約定，一方為他方完成一定之工作，他
      人俟工作完成，給付報酬之契約，民法第四百八十二條、第四百九十條第一項
      分別定有明文。僱傭、承攬二者固同屬供給勞務之契約，然在僱傭契約，當事
      人之意思係以勞務之給付為目的，受僱人於一定期間內，應依照雇主之指示，
      從事一定種類之工作，有繼續性及從屬性之關係；而在承攬，當事人之意思則
      係以勞務使發生結果（工作完成）為目的之契約，承攬人只須於約定時間完成
      特定之工作，供給勞務不過為其手段而已。查告訴人與案外人丁○○、戊○○
      ，係經由友鋮公司刊登於自由時報分類廣告上徵「CO2學徒」，獲得工作機會
      訊息，乃協同前往友鋮公司，經被告甲○○、丙○○洽談商議後決定任用，並
      轉知乙○○，工資為按件計酬，每銲一片新台幣（下同）六百元，如無鋼架可
      銲，則做點工或雜事，一天二千五百元計算等情，除據被告甲○○、丙○○於
      偵審中供承甚詳，復經告訴人己○○及證人戊○○、丁○○到庭結證屬實（參
      見本院九十一年四月二十五日、同年五月八日訊問筆錄），參以雙方洽談此一
      勞務契約時，並未約定於何時、完成多少工作，工作場所、材料、工具等均由
      友鋮公司提供，告訴人僅服勞務，薪資亦按月給付，未簽訂任何承攬契約，且
      友鋮公司亦為告訴人投保勞工保險，有勞工保險被保險人投保資料表一份在卷
      可佐，實與一般承攬之性質不符。且經詢之被告乙○○，自稱友鋮公司本即有
      銲工師傅，因為承作錸德科技股份有限公司位於臺北市內湖區之鋼架製造工程
      ，當時確實缺銲工，乃刊登廣告誠徵「CO2學徒」等語，則焉有因告訴人原有
      該工作經驗，即改為承攬？如係承攬，何以連工作範圍及要求完成之時間均未
      約定，被告所辯告訴人與戊○○、丁○○共同承攬該公司焊接鋼架業務乙節，
      實與常情有悖，核非可採。至戊○○、丁○○曾共同簽署「承攬商工作安全衛
      生承諾書」乙情，查其日期為八十九年八月十日，並載明「中華民國八十九年
      為限」，獨缺告訴人簽名，顯係事後為圖卸責所製，而係本件事故發生後，因
      戊○○、丁○○為求預支薪水，始簽署該份文書，亦經戊○○、丁○○到庭結
      證屬實（參見本院九十一年五月八日訊問筆錄）。而卷附友鋮公司八十九年七
      月份薪資明細表上雖載有「包商—電銲」字句，惟仍載有告訴人、戊○○、丁○○之「申報薪資」等語，倘係承攬何須由友鋮公司申報薪資所得？又告訴人
      、戊○○、丁○○三人薪資，雖均轉入戊○○設於花蓮企業銀行新莊分行帳號
      00000000000帳戶內，惟係因當初薪資轉帳要求銀行帳戶時，告訴
      人表明並無銀行帳戶，丁○○雖有帳戶，但打電話回家詢問太太，因太太不在
      家，始同意全部轉入上述戊○○帳戶內，再按個別薪資分配等情，亦經告訴人
      及證人戊○○、丁○○結證無訛，亦難依此即謂係承攬。況倘係承攬，何須將
      三人薪資分別計算，亦屬多此一舉。上開二份文件尚不足以為被告乙○○、丙○○有利之證明。
    (四)退萬步言，縱使告訴人與友鋮公司間確屬承攬關係，惟依勞工安全衛生法第十
      七條第一項規定：「事業單位以其事業之全部或一部分交付承攬時，應於事前
      告知該承攬人有關其事業工作環境、危害因素暨本法及有關安全衛生規定應採
      取之措施。」、同法第十八條第一項規定：「事業單位與承攬人﹑再承攬人分
      別僱用勞工共同作業時，為防止職業災害，原事業單位應採取左列必要措施：
      一、設置協議組織，並指定工作場所負責人，擔任指揮及協調之工作。二、工
      作之連繫與調整。三、工作場所之巡視。四、相關承攬事業間之安全衛生教育
      之指導及協助。五、其他為防止職業災害之必要事項。」，本件工作場所、施
      工材料、器具、設備等均由友鋮公司提供，此為被告乙○○、丙○○所不爭執
      ，徵以被告丙○○供稱：「（問：現場是何人負責？）工地現場是由我哥哥，
      我負責辦公室內，廠房有時候會互相輪流，‧‧‧」（參見本院九十一年四月
      二十五日訊問筆錄）「（問：如果有布帶損壞，他們自己應該要反應？）是。
      」、「（問：如果有反應，你就會幫他們換？）是，我會幫他們補一條。」、
      「（問：缺工具、材料找你比較多？）缺耗材找我。」（見本院九十一年六月
      十四日審理筆錄）等語、被告甲○○復指稱：「‧‧‧需要耗材會通知丙○○
      。‧‧‧」（見本院九十一年六月十四審理筆錄）等語，核與告訴人、證人戊○○、丁○○所述被告乙○○、丙○○二人均為雇主之情節相符，足認被告二
      人均屬勞工安全衛生法第二條第二項所規定之「事業之經營負責人」，係屬勞
      工安全衛生法所規定之「雇主」，依同法第五條第一項第一款規定，自應有符
      合標準之必要安全衛生設備，以防止機械、器具、設備等引起之危害，並對員
      工施以完整必要之安全衛生教育，以確保員工生命、身體之安全，而依被告乙○○、丙○○二人為最有資力設置安全設備者，均受過教育，從事鋼架結構加
      工多年，就工廠衛生安全之維護管理，應有相當經驗，並無不能注意之情事，
      竟皆未依規定設置勞工安全衛生業務主管及使勞工接受作業安全衛生教育訓練
      ，且復未提供及更換品質良好安全之布帶以防止起重機具吊舉中所吊物體脫落
      ，致告訴人因此受有事實欄所載之傷害，渠二人顯難辭過失之責，且其過失行
      為與告訴人因此所受傷害間，亦有相當因果關係。
    (五)綜上所述，被告乙○○、丙○○二人所辯無非諉卸之詞，洵無可採。本件事證
      已臻明確，渠二人犯行堪以認定，應依法論科。
  二、被告乙○○係設於臺北市○○區○○路四五一巷三四弄二八號五樓「友鋮公司
      」）負責人，於臺北縣八里鄉長坑村四鄰一六之二號設有廠房，乙○○除負責
      外場工地之施作外，亦於該工廠內綜理監督各項業務之執行，其胞弟丙○○則
      於該廠房負責採購、招待及耗材更換等各項業務，二人均為實際從事業務之人
      。核其二人所為，均係犯刑法第二百八十四條第二項前段之業務過失傷害罪。
      原判決以被告乙○○、丙○○罪證明確，援引刑事訴訟法第四百四十九條第一
      項前段、第三項、第四百五十四條第二項，刑法第二條第一項前段、第二百八
      十四條第二項、第四十一條第一項前段，罰金罰鍰提高標準條例第一條前段、
      第二條之規定，並審酌被告之素行、過失程度、告訴人因此造成骨折、神經損
      傷之傷害，及犯罪後猶飾詞圖卸，尚未與告訴人達成民事上和解等一切情狀，
      分別量處有期徒刑四月，並均諭知易科罰金之折算標準，其此部分之認事用法
      ，核無違誤，量刑亦屬妥當。被告乙○○、丙○○上訴仍執前詞否認犯罪，指
      摘原判決不當，非有理由，應予駁回。
貳、原判決撤銷部分：
  一、聲請簡易判決處刑意旨另略以：被告甲○○亦為友鋮公司之實際負責人，為勞
      工安全衛生法所稱之雇主。告訴人己○○自八十九年六月二十七日起，在友鋮
      公司設於上址工廠內，從事鋼架電銲工作，依勞工安全衛生設施規則第九十條
      雇主對於起重機具之吊鉤或吊具，應有防止吊舉中所吊物體脫落之裝置。又勞
      工安全衛生法第五條第一項第一款規定，雇主應有符合標準之必要安全衛生設
      備，防止機械、器具、設備等引起之危害，詎被告甲○○竟疏未依規定在天車
      釣鉤設置防滑舌片，亦疏於依照勞工安全衛生組織管理及自動檢查辦法第十九
      條規定定期檢修起重機掛勾之鋼架布帶，致告訴人於同年八月二日下午一時許
      ，在上址從事鋼架焊接工程，欲翻轉鋼架之際，連結天車固定式起重機掛勾之
      鋼架布帶突然斷裂，鋼架掉落擊中告訴人大腿，因而受有右股骨幹骨折、骨盆
      骨折、第一至第五腰椎左側橫突骨折、第四、第五腰椎脊突骨折、第五腰椎第
      一薦椎骨折併脫位合併神經損傷等傷害。因認被告甲○○亦涉犯刑法第二百八
      十四條第二項之業務過失傷害罪嫌等語。
  二、聲請人認被告甲○○涉犯前揭罪嫌，無非係以被告甲○○坦承為友鋮公司負責
      人，以及告訴人之指訴、證人戊○○、丁○○之證詞，卷附診斷證明書、工資
      表、薪資明細表等資為論據。訊據被告甲○○則堅決否認有何業務過失傷害之
      犯行，辯稱：案發當天伊並不在場，伊專門跑業務包工程，事故如何發生，伊
      並不知情等語。
  三、按犯罪事實應依證據認定之，無證據不得推定其犯罪事實；又不能證明被告犯
      罪者，應諭知無罪之判決，刑事訴訟法第一百五十四條及第三百零一條第一項
      ，分別定有明文。又犯罪事實之認定，應憑真實之證據，倘證據是否真實尚欠
      明確，自難以擬制推測之方法，為其判斷之基礎；而認定犯罪事實之證據係指
      足以認定被告確有犯罪行為之積極證據而言，該項證據自須適合於被告犯罪事
      實之認定，始得採為斷罪資料（最高法院五十三年度臺上字第六五六號、二十
      九年上字第三一○五號判例意旨參照）。次按勞工安全衛生法第二條第二項規
      定所稱之「雇主」，乃指事業主或事業之實際經營負責人，唯有如此解釋，始
      能確實落實保護勞工之立法本旨，並符刑法所採責任主義之原則，是若不負責
      工廠之實際經營管理者，即非勞工安全衛生法所稱之「雇主」。
  四、經查被告丙○○供稱：「（問：如果向甲○○反應，是否會換〈按指布帶〉？
      有時候他不知道要聯絡誰，採購部分我比較清楚。」、「（問：甲○○負責何
      事？）接案件，講生意，外場安裝。」、「（問：內部事務甲○○是否負責？
      ）一般不用。」、「（問：甲○○在八里工廠的時間比例約多少？）五分之一
      ，一般都在辦公室看圖，算一下要用的零件。」（見本院九十一年六月十四日
      審理筆錄）等語，告訴人復指稱：「‧‧‧我們銲完是丙○○點收的。」（參
      見本院九十一年五月八日訊問筆錄）等語，核與被告甲○○所述情節相符，其
      既未在上址工廠內負責管理，揆諸前揭說明意旨，即非勞工安全衛生法所規定
      之「雇主」，自不負同法第五條所規定之注意義務，其對於告訴人所受之傷害
      ，即無過失可言。
  五、綜上所陳，本件被告甲○○之上開犯行尚屬不能證明，原審疏未詳查，遽為被
      告有罪之判決，要屬未當。本件被告甲○○上訴意旨亦執此指摘原判決不當，
      為有理由，自應由本院將原判決關於被告甲○○部分撤銷改判，另為被告甲○○無罪之諭知。
  六、本院認本件關於被告甲○○部分應為無罪之諭知，係屬刑事訴訟法第四百五十
      一條之一第四項但書第三款之情形，依同法第四百五十二條之規定，逕依通常
      程序為第一審判決（法院辦理刑事訴訟簡易程序案件應行注意事項第十四點參
      照）。
據上論斷，應依刑事訴訟法第四百五十五條之一第一項、第三項、第三百六十八條、
第三百六十四條、第三百六十九條第一項前段、第三百零一條第一項前段，判決如主
文。
本案經檢察官施慶堂到庭執行職務
中      華      民      國    九十一    年      六      月    二十八    日
                          臺灣士林地方法院刑事第二庭
                                      審判長法  官  洪  英  花
                                            法  官  陳  章  榮
                                            法  官  李  昆  霖
本件關於乙○○、丙○○部分不得上訴；關於甲○○無罪部分，如不服本判決，應於
判決送達後十日內，向本院提出上訴狀。
右正本證明與原本無異。
                                            書記官  李  佩  真
中      華      民      國    九十一    年      七      月      十      日
